【裁判字號】    88,簡上,118
【裁判日期】    890907
【裁判案由】    妨害自由
【裁判全文】
臺灣臺北地方法院刑事判決                        八十八年度簡上字第一一八號
    上  訴  人  乙○○
    即  被  告
                丁○○
                戊○○
    共      同
    選任辯護人  吳孟玲
右上訴人因妨害自由案件，不服本院台北簡易庭，八十七年度北簡字第九六六號，中
華民國八十六年六月三十日刑事簡易判決（聲請簡易判決處刑案號：台灣台北地方法
院檢察署八十七年度偵字第一一二七一號），提起上訴，本院判決如左：
    主  文
原判決撤銷。
乙○○、丁○○、戊○○共同以非法方法，剝奪人之行動自由，各處有期徒刑參月。
均緩刑貳年。
    事  實
一、戊○○因見報紙求職廣告，乃於民國八十七年五月二日以電話應徵，由自稱「林
    經理」確實姓名年籍不詳之成年男子接聽，「林經理」於電話中向戊○○詐稱：
    須繳交新台幣（下同）三萬元保證金及身分證始能錄用，使戊○○陷於錯誤，於
    當日如數交付三萬元予前來取款之丙○○（業據另案判決有罪確定），並將身分
    證交付予另一不詳姓名之男子。嗣戊○○與乙○○、丁○○商量後發覺受騙，心
    有未甘，乙○○、丁○○為幫戊○○打抱不平，推由戊○○於同日晚上打電話給
    「林經理」，約定翌日即八十七年五月三日下午五時許在台北市○○○路、南京
    東路口見面，屆時丙○○果依約定至上開地點，而因戊○○向丙○○索討被騙之
    身分證及金錢未有結果，丙○○並欲離開現場，戊○○、乙○○、丁○○遂基於
    妨害丙○○行動自由之犯意聯絡與行為分擔，先由乙○○及丁○○徒手毆打丙○○，致丙○○受有頭部外傷合併頭頂部裂傷之傷害，再由戊○○、乙○○、丁○○三人將丙○○強押上丁○○所駕駛之自小客車內，以此強暴之非法方法剝奪丙○○之行動自由，並在車內談判要求丙○○返還戊○○身分證及保證金，或者要
    支付和解費賠償損失，因丙○○不答應，戊○○、乙○○、丁○○方將丙○○送
    往台北市政府警察局刑事警察大隊。
二、案經台北市政府警察局移送台灣台北地方法院檢察署檢察官偵查起訴。
    理  由
一、訊據被告戊○○、乙○○、丁○○固承認因知悉戊○○受騙，被騙三萬元及身分
    證，乃推由戊○○打電話給「林經理」，約定於右揭時地見面，屆時對方由丙○○出面，因戊○○與丙○○商談沒有結果，丙○○並要逃走，其等三人才會去抓
    住丙○○，並拉丙○○上丁○○所駕駛之自小客車內等情不諱，然均否認有何妨
    害自由犯行，一致辯稱：其等三人係以逮捕現行犯之主觀意思逮捕丙○○，且因
    丁○○之友人甲○○任職於台北市政府警察局刑事警察大隊，方將丙○○送往台
    北市政府警察局刑事警察大隊云云。經查：
（一）被告戊○○當日見到丙○○後就問先前所交之保證金在那裡，後來被告乙○○
      、丁○○就動手打丙○○，被告三人並押丙○○上車，在車上要求丙○○拿錢
      和解賠償損失，被告戊○○並說如事情辦成要給被告丁○○五萬元，而因丙○○沒有錢，後來被告三人要求之錢有減少，但丙○○沒有錢，才將丙○○送往
      台北市政府警察局刑事警察大隊等情，業據證人丙○○證述綦詳（見偵查卷第
      十二至十四頁、第三十至三一頁、本院八十八年十月四日訊問筆錄）。而被告
      戊○○於警訊中供稱：在其與乙○○、丁○○將丙○○捉住並打傷頭部後，其
      實是將丙○○強押至丁○○所駕駛之自小客車內，並押至台北市市○○道、塔
      城街口，要求丙○○將其身分證及所交保證金三萬元歸還，否則要拿出和解費
      賠償，是因當時心有未甘，其等三人乃未將丙○○直接送往警局，而帶至上開
      路口談判，並讓丙○○嚐嚐被恐嚇之滋味，但因丙○○無法拿出巨額款項，其
      等三人才將丙○○送往台北市政府警察局刑事警察大隊等語（見偵查卷第三至
      五頁）。於檢察官偵查中亦陳稱：其當天有向丙○○說要賠償十萬元，否則送
      到警察局等語（見偵查卷第三十頁）。於本院調查程序陳稱：其等三人將丙○○架上車後，在市○○道、塔城街時，有要求丙○○歸還身分證，並提到二十
      萬元之和解費等語（見本院八十八年八月二十四日訊問筆錄）。核與證人丙○○證述情節相符，並有台北市立和平醫院診斷書附卷可稽，則被告戊○○既係
      於右揭時地因向證人丙○○索討保證金三萬元未果，被告乙○○、丁○○乃動
      手打傷證人丙○○，被告三人再將證人丙○○強押上車，要求證人丙○○私下
      和解並返還身分證，因證人丙○○無法支付，被告三人復將和解金額降低，然
      證人丙○○猶不願支付，被告三人方改變心意將證人丙○○送警究辦，足徵被
      告三人主觀上顯非以逮捕現行犯之意思逮捕證人丙○○，僅是因心有未甘，為
      求便利私下解決方將證人丙○○打傷再強押上車，故在車上猶一再要求高額和
      解費，與證人丙○○討價還價，意欲私了本件糾紛；再證人即任職於台北市政
      府警察局刑事警察大隊之甲○○結證稱：先前丁○○只跟他說有朋友被騙，並
      未說有約對方見面，是捉到人後才跟他說有捉到人，他才叫丁○○把人帶過去
      等語（見本院八十八年十月四日訊問筆錄）。亦堪認被告三人原先並無將證人
      丙○○送警法辦之意，否則被告戊○○於知悉受騙後，理應報警處理，而非僅
      由被告丁○○私下詢問證人甲○○，被告三人復私下將對方約出談判，再強押
      丙○○上車，因索取和解費不成，被告三人方在詢問證人甲○○後將證人丙○○送警處理，況該處即台北市○○○路、南京東路口離轄區中山分局甚或中山
      分局中山一派出所之距離極近，車程應均未超過十分鐘，若被告三人強押證人
      丙○○上車純係為送警法辦，別無私下談判妨害自由之意思，自無須捨近求遠
      ，非將證人丙○○送往台北市政府警察局刑事警察大隊處理，只須送往距離較
      近之轄區中山分局處理即可，是被告三人有共同妨害證人丙○○行動自由之故
      意甚明，被告三人所辯，尚無可採。
（二）綜上所述，被告三人並非以逮捕現行犯之意思逮捕證人丙○○，僅為便利私下
      談判而妨害證人丙○○行動自由，強押證人丙○○上車談判，雖證人丙○○因
      詐欺被告戊○○三萬元及身分證案件，經本院判處有期徒刑四月確定，業據證
      人丙○○證述在卷，並有台灣高等法院檢察署刑案紀錄簡覆表在卷可憑，然被
      告戊○○仍須按法律正當程序請求賠償，而非夥同被告乙○○、丁○○共同以
      強暴之非法方式妨害證人丙○○行動自由，嗣因談判不成方送警處理。是本件
      事證已臻明確，被告三人犯行洵堪認定，應依法論科。
二、按刑法第三百零二條第一項之妨害自由罪，原以強暴、脅迫為構成要件，其因而
    致普通傷害，乃強暴、脅迫當然之結果，除另有傷害故意外，仍只成立該條項之
    罪，無同法第二百七十七條第一項之適用（最高法院三十年上字第三七０一號判
    例參照）。核被告三人所為，係犯刑法第三百零二條第一項之妨害自由罪，被告
    三人間，具有犯意之聯絡與行為之分擔，為共同正犯。而原判決以被告三人所為
    係犯刑法第三百零二條第一項之妨害自由罪，被告乙○○、丁○○另犯刑法第一
    百五十九條之冒用公務員官銜罪，並與上開妨害自由罪有牽連犯裁判上一罪之關
    係，固非無見。惟被告乙○○、丁○○並未另犯刑法第一百五十九條之冒用公務
    員官銜罪（詳後述）。則被告三人上訴意旨否認妨害自由犯行雖無理由，然原判
    決既有上開可議之處，本院仍應將原判決撤銷改判。爰審酌被告三人犯罪之動機
    係因一時氣憤受騙，深受刺激方出此下策，事後亦將丙○○送往警局處理，並未
    釀成更大災禍、犯罪目的、手段、犯罪所生危害及犯罪後之態度等一切情狀，量
    處如主文所示之刑。末查被告三人前均未曾受有期徒刑以上刑之宣告，有台灣高
    等法院檢察署刑案紀錄簡覆表附卷可稽，本院認其等經此教訓後，當知警惕，信
    無再犯之虞，因認所宣告之刑，均以暫不執行為適當，併各予宣告緩刑二年，以
    勵自新。
二、公訴意旨另以：被告乙○○、丁○○妨害丙○○行動自由時並徉稱係警察，因認
    被告乙○○、丁○○涉犯刑法第一百五十九條之罪嫌。按犯罪事實應依證據認定
    之，無證據不得推定其犯罪事實，刑事訴訟法第一百五十四條定有明文。訊據被
    告乙○○、丁○○均否認有何冒用公務員服飾、徽章、官銜犯行，均辯稱：並未
    自稱係警察等語。經查：公訴意旨認被告乙○○、丁○○涉犯此部分罪嫌，無非
    以證人丙○○指述為論據，然證人丙○○於警訊時先稱：他所受之傷為戊○○朋
    友抓他時打傷的，是戊○○朋友云云（見偵查卷第十二頁反面、第十三頁）。並
    未指述被告乙○○、丁○○有何自稱為警察之事實，嗣於檢察官偵查時方稱：乙○○、丁○○有說是警察云云（見偵查卷第三一頁）。然亦未提及被告乙○○、
    丁○○係於何時何種情況下自稱是警察，於本院調查證據程序再稱：乙○○、丁○○並未出示證件，也未穿制服，只是口頭說云云（見本院八十八年十月四日訊
    問筆錄）。對於被告乙○○、丁○○究竟有無自稱為警察？如何徉稱為警察？前
    後之陳述均有所出入而有疑竇，則證人丙○○關於此部分之陳述已有瑕疵，仍需
    調查其他相關證據以資審認，然在公訴人未提供其他證據供本院查證，本院亦查
    無其他相關證據可資佐證被告乙○○、丁○○有徉稱為警察之情況下，尚難徒憑
    證人丙○○之指述遽認被告乙○○、丁○○有何冒用警察服飾、徽章、官銜之犯
    行，甚或冒充警察行使職權之犯行。此外復查無其他積極證據足資證明被告乙○○、丁○○有何刑法第一百五十九條冒用警察服飾、徽章、官銜犯行亦或刑法第
    一百五十八條冒充警察行使職權犯行，此部分犯罪尚屬不能證明，惟公訴人認此
    部分與上開有罪部分有牽連犯裁判上一罪之關係，故不另為無罪之諭知。
據上論斷，應依刑事訴訟法第四百五十五條之一第一項、第三項、第三百六十九條第
一項前段、第三百六十四條、第二百九十九條第一項前段，刑法第二十八條、第三百
零二條第一項、第七十四條第一款，罰金罰鍰提高標準條例第一條前段，判決如主文
本案經檢察官蔡名堯到庭執行職務
中    華    民    國      八十九      年      九      月      七        日
                                      臺灣臺北地方法院刑事第五庭
                                          審判長  法  官  劉  壽  嵩
                                                  法  官  劉  方  慈
                                                  法  官  陳  容  正
右正本證明與原本無異。
如不服本判決，應於判決送達後十日內，向本院提出上訴狀。
                                                  書記官  林  妙  穗
中    華    民    國      八十九      年      九      月      十四      日


司法院資訊處製作；財團法人民間司法改革基金會備份。
